最高法院刑事判決　　　　　　　　　　　　　　　　八十八年度台上字第九七四號
　　上　訴　人　甲○○
右上訴人因違反毒品危害防制條例案件，不服臺灣高等法院中華民國八十七年十月六
日第二審判決（八十七年度上訴字第二九七七號，起訴案號：臺灣宜蘭地方法院檢察
署八十七年度偵字第五五九、五八二、七一八號），提起上訴，本院判決如左：
    主  文
原判決撤銷，發回臺灣高等法院。
    理  由
本件原判決認定上訴人甲○○意圖營利，向不詳姓名之成年男子以每包（重量不詳）
新臺幣（下同）二千元或三千元販入化學合成麻醉藥品安非他命後，加以分裝，除供
自己非法吸用外（非法吸用部分，由原審另案審理），於民國八十六年十二月間，在
宜蘭縣羅東鎮○○路十五號，以每小包（重量不詳）一千元販賣給朱慧玲吸用，復基
於概括之犯意，於八十七年六月十八日十三時三十分許，在宜蘭縣三星鄉○○路六十
六號其住處後門，以一千元價格，販賣一小包予蔡煌堅等情。因而撤銷第一審不當之
判決，改判論處上訴人連續販賣第二級毒品罪刑，固非無見。惟查：(一)訊問被告，應
告以犯罪嫌疑及所犯所有罪名。罪名經告知後，認為應變更者，應再告知，刑事訴訟
法第九十五條第一款定有明文。本件檢察官係以上訴人犯有麻醉藥品管理條例第十三
條之一第二項第一款非法販賣化學合成麻醉藥品安非他命罪嫌，提起公訴。依原審審
判筆錄記載：「法官先對被告告知其犯罪之嫌疑及所犯所有罪名（詳如起訴書所載）
」（見原審卷第六十九頁），故原審審判長告知上訴人所犯之罪名，係起訴書記載之
罪名。惟原判決以上訴人連續販賣安非他命，其最後行為係在毒品危害防制條例公布
施行以後，而變更起訴法條，適用該條例第四條第二項之販賣第二級毒品罪論處，但
稽之審判筆錄，審判長竟未再告知所變更之罪名，即遽予辯論終結，並依較重之罪名
科刑，影響上訴人防禦權之行使，其踐行之訴訟程序，自非適法。(二)查獲之毒品不問
屬於犯人與否，均沒收銷毀之；又犯毒品危害防制條例第四條之罪者，其供犯罪所用
或因犯罪所得之財物，均沒收之，亦為同條例第十八條第一項、第十九條第一項分別
明定。此項規定，係刑法第三十八條沒收之特別規定，自應優先適用。原判決於理由
內敘明其附表編號一至四所示之物品（安非他命）均屬毒品，編號五至七號所示之物
品（天秤、提撥管、塑膠分裝袋）係上訴人所有供非法販賣安非他命所用之物（見原
判決第七面第五至七行），惟該附表「沒收法條」欄，就前者引用刑法第三十八條第
一項第一款之規定，就後者則引用同條項第二款之規定，為沒收之依據，其適用法則
即有不當；且與論結欄所引毒品危害防制條例第十八條第一項之規定，顯不相合。又
關於原判決附表編號七所示之塑膠分裝袋，原判決理由既謂係上訴人所有供非法販賣
安非他命所用之物，而其附表「分類」欄則另註記「被告所有預備供犯罪所用之物」
，亦相互矛盾。究竟該塑膠分裝袋係供犯罪所用之物，或僅屬供犯罪預備之物，自應
為明白之審認，始足為適用法律之依據。又原判決認定上訴人先後販賣安非他命予朱
慧玲及蔡煌堅各一小包，每小包均為一千元；則上訴人似因此而有金錢上之所得，如
確未費失，雖未扣案，仍應依毒品危害防制條例第十九條第一項之規定宣告沒收，要
無斟酌裁量之餘地。乃原判決既未說明上訴人販賣毒品所得之金錢已經費失及其所憑
之證據，復未依上開規定予以沒收，尤難謂無判決不適用法則之違法。以上情形，或
為上訴意旨所指摘，或為本院得依職權調查之事項，原判決既有違誤，應認有撤銷發
回之原因。
據上論結，應依刑事訴訟法第三百九十七條、第四百零一條，判決如主文。
中      華      民      國    八十八    年      三      月      四      日
                              最高法院刑事第十一庭
                                  審判長法官  楊  文  翰
                                        法官  陳  正  庸
                                        法官  陳  世  雄
                                        法官  楊  商  江
                                        法官  林  錦  芳
      右正本證明與原本無異
                                              書  記  官
中      華      民      國    八十八    年      三      月      八      日
